最高法院民事判決　　　　　　　　　　　　　　　八十七年度台上字第一六七二號
　　上 訴 人　駱香君
　　　　　　　　　　　送達代收.
　　被上訴人　杜振武
右當事人間請求確認婚姻關係存在事件，上訴人對於中華民國八十六年十月二十一日
台灣高等法院第二審判決（八十六年度家上字第一一五號），提起上訴，本院判決如
左：
    主  文
原判決廢棄，發回台灣高等法院。
    理  由
本件被上訴人主張：兩造於民國七十五年十二月五日結婚後，於八十一年間相偕赴美
定居，其間因上訴人離家出走，伊尋覓不著，乃獨自帶同兩造之子女返臺居住。嗣於
八十五年九月十四日突接獲上訴人在臺委請之律師寄來美國維吉尼亞州巡迴法院（下
稱美國維州法院）離婚確定判決書，經查詢結果，臺北市文山區第二戶政事務所疏於
注意，雖已逕依上訴人之申請，准其獨自辦妥離婚登記。然兩造均為我國國民，依法
美國維州法院並無管轄權，伊亦未曾至美國維州法院應訊，該法院復僅以兩造分居一
年為由判決准許兩造離婚，顯有違我國公共秩序及善良風俗，且美國與我國又無國際
之相互承認，依民事訴訟法第四百零二條規定，應不認該判決之效力，兩造之婚姻關
係自仍存在等情，爰求為確認兩造之婚姻關係存在之判決。
上訴人則以：兩造婚後，被上訴人即經常毆打及污辱伊，伊一直隱忍。八十一年三月
間，被上訴人以其在美國之父罹患癌症需人照顧為由，強命伊陪同赴美，待至美國後
，被上訴人態度非但未改善，抑且變本加厲。伊被折磨達二年之久，終至不堪長期受
虐待，暫居他處，並以受不堪同居之虐待等為由，訴請美國當地法院判准與被上訴人
離婚在案。兩造既在美國維吉尼亞州已居住二年以上，美國維州法院認其有「一般管
轄權」，即無不妥。該美國維州法院之判決，又未違反我國公序良俗，亦無民事訴訟
法第四百零二條各款情形，自應肯定其效力等語，資為抗辯。
原審將第一審所為被上訴人敗訴之判決廢棄，改判如其所聲明，無非以：查兩造於七
十五年十二月五日結，並於八十四年五月六日經美國維州法院判決離婚確定，有上
訴人提出之戶籍謄本二件、認證書及美國維州法院離婚確定判決書暨中譯本影本各一
件為證，且為被上訴人所不爭執，固堪信為真實。惟兩造均為中華民國國民，分別在
我國設有戶籍。縱上訴人曾在美國維吉尼亞州居住二年以上，亦無礙其中有中華民國
國籍之事實。是民事訴訟法第五百六十八條第一項但書所定就婚姻事件有管轄權之居
所地法院，在夫妻兩造均為中華民國國民之情形，仍應以其在本國之居所地法院為專
屬管轄法院。不能以其外國居所之居所地法院，為該條但書規定之專屬管轄法院。而
該婚姻事件之專屬管轄，當事人又不得合意為變更，足見本件上訴人於向美國維州法
院提起離婚訴訟時，不論被上訴人是否應訴，該美國法院均無專屬管轄權。依民事訴
訟法第四百零二條第一款之規定，即不能認為該外國法院之確定判決，有其效力。上
訴人據以向戶籍機關申請所為之離婚戶籍登記，自亦不生效力。兩造之婚姻關係既尚
屬存在，被上訴人請求予以確認，為有理由等詞，為其判斷之基礎。
惟按民事訴訟法第五百六十八條有關專屬管轄權之規定，若謂僅於國內婚姻事件始有
其適用，且該法條第一項所稱夫妻之住所地法院或居所地法院，亦僅指我國領域內之
當事人住所地或居所地法院，而不及於涉外婚姻事件之管轄或夫妻在國外之住居所地
法院。則涉外婚姻事件之管轄權，於民事訴訟法既未規定，涉外民事法律適用法亦乏
明文之情形，如夫妻之住所地或其訴之原因事實發生之居所地在外國，或其已廢止國
內之住所時，是否仍有強其返回國內進行訴訟之必要﹖由其婚姻生活所在地之外國法
院為調查裁判是否更為便捷，有助於訴訟之進行及形成正確之心證與妥適之裁判，而
符合「專屬管轄」之法意﹖能否謂無民事訴訟法第五百六十八條第一項規定之類推適
用，認該夫妻之住所地或居所地之外國法院有管轄權，即有再事研求之餘地。原審既
認上訴人居住在美國維吉尼亞州達二年以上，乃疏未進一步查明審認：上訴人所主張
離婚之原因事實是否發生於其國外之居所地，或上訴人苟於當時在國內已無住居所，
由該外國法院為管轄是否確與民事訴訟法第四百零二條第一款及第五百六十八條第一
項規定之本旨相違﹖遽以前揭美國維州法院對本件訴訟無管轄權為由，認定該法院所
為之確定判決不生效力，而為上訴人敗訴之判決，尚有可議。上訴論旨，執以指摘原
判決不當，求予廢棄，非無理由。
據上論結，本件上訴為有理由。依民事訴訟法第四百七十七條第一項、第四百七十八
條第一項，判決如主文。
中      華      民      國    八十七    年      七      月    二十三    日
                              最高法院民事第七庭
                                  審判長法官  蘇  茂  秋
                                        法官  蘇  達  志
                                        法官  顏  南  全
                                        法官  葉  賽  鶯
                                        法官  李  慧  兒
      右正本證明與原本無異
                                              書  記  官
中      華      民      國    八十七    年      八      月      四      日
